【裁判字號】    99,台上,1574
【裁判日期】    990826
【裁判案由】    請求債務不履行損害賠償等
【裁判全文】
最高法院民事判決            九十九年度台上字第一五七四號
上  訴  人  達和彰北環保股份有限公司
法定代理人  甲○○
訴訟代理人  蕭富山律師
被 上訴 人  彰化縣政府
法定代理人  卓伯原
訴訟代理人  楊玉珍律師
上列當事人間請求債務不履行損害賠償等事件，上訴人對於中華
民國九十九年三月三十日台灣高等法院台中分院第二審更審判決
（九十八年度建上更(一)字第四七號），提起上訴，本院判決如下
：
    主  文
上訴駁回。
第三審訴訟費用由上訴人負擔。
    理  由
本件上訴人主張：被上訴人依行政院環保署制定之「鼓勵公民營
機構興建營運垃圾焚化廠作業辦法」，擬定「彰北地區垃圾資源
回收（焚化）廠興建營運計劃」公告招商興建垃圾焚化廠（下稱
系爭標案）。訴外人台灣水泥股份有限公司（下稱台泥公司）、
達和環保服務股份有限公司（下稱達和環保公司）組成投標組合
（下稱投標組合）參加投標，被上訴人於民國九十年一月十七日
通知投標組合得標獲得興建營運權。旋投標組合依規定進行各項
籌辦工作，完成實收資本額新台幣（下同）五億元之興建營運公
司即伊公司之設立登記，伊當然概括繼受系爭標案之興建營運權
。詎被上訴人屢以莫須有之事由拒絕與伊簽約，伊多次發函催告
被上訴人，限期被上訴人完成契約之簽署無效，不得已於九十一
年四月十二日通知被上訴人解除系爭契約。伊及投標組合為履約
共支出購置資產設備、維持公司運作等費用一億二千一百零一萬
二千四百七十五元，又以營運期間二十年計算，伊所失利益共十
一億一千八百六十一萬三千六百三十一元。先就所受損害一億二
千一百零一萬二千四百七十五元，所失利益三億七千八百九十八
萬七千五百二十五元，共計五億元為請求等情，依債務不履行契
約解除及侵權行為之法律關係，求為命被上訴人給付五億元及加
付法定遲延利息之判決。嗣於更審前原審，擴張請求被上訴人再
給付所失利益五百萬元及加付法定遲延利息之判決。
被上訴人則以：招標文件規定，投標組合應為興建營運公司之發
起人，投標組合中之達和環保公司並非上訴人公司之發起人，上
訴人公司非合於規定之興建營運公司，投標組合因決標而取得之
興建營運權自不當然概括移轉予上訴人。又上訴人並未將其承擔
系爭興建營運權之事由通知伊，伊亦未同意由其承擔，兩造間自
無契約關係存在，上訴人無從依債務不履行契約解除之法律關係
對伊為任何之請求。再伊係依約行事，無侵害上訴人權利可言。
而上訴人主張之所受損害及所失利益，諸多不實等語，資為抗辯
。
原審以：查被上訴人依「鼓勵公民營機構興建營運垃圾焚化廠作
業辦法」擬定「彰北地區垃圾資源回收（焚化）廠興建營運計劃
」公告招商興建垃圾焚化廠，台泥公司與達和環保公司組成投標
組合參加投標，被上訴人於九十年一月十七日通知投標組合得標
，並要求投標組合：一、於接獲通知函六個月內依中華民國法令
完成以執行本計劃為目的之股份有限公司之設立登記，興建營運
公司之所在地應在彰化縣，其實收資本額至少應為五億元。二、
投標組合因本計畫所取得之興建營運權，應於興建營運公司成立
後當然概括移轉予該公司。三、興建營運公司應於完成設立登記
後十日內與被上訴人完成處理契約之簽署。投標組合若未能依限
完成一、二規定之工作，被上訴人得依招標文件規定沒收全部押
標金並取消得標資格；系爭標案一經決標，被上訴人與投標組合
間之意思表示合致，契約關係已成立；招標文件規定投標組合之
成員，非經被上訴人同意不得變更，各組合成員均應為未來興建
營運公司之發起人；投標組合於投標切結書上載明，保證於投標
期間或得標後非經被上訴人同意，不得擅自更換投標組合成員、
建廠統包商或操作營運商，否則被上訴人得拒絕投標或取消已經
審查合格之資格或得標權利，絕無異議等情，為兩造不爭執之事
實。查投標組合依系爭招標文件出具之股東協議書第一條、第三
條記載：「各方同意…承諾於得標後投資本計劃」、「本投標組
合得標後，各方承諾依中華民國法律之規定，設立以執行本計畫
為目的之興建營運公司…其主要股東為台泥公司及達和環保公司
，各方於興建營運公司之預定持股比例如下：台泥公司：六十％
；達和環保公司：四十％」。足見興建營運公司係指合於上開文
件所設立之公司。惟達和環保公司並非上訴人公司之發起人或股
東，此有公司股東名冊影本可稽，達和環保公司既未擔任上訴人
公司之發起人，上訴人公司顯非投標組合所設立之興建營運公司
，投標組合因決標而取得之興建營運權自不當然概括移轉予上訴
人。次按契約承擔乃以承受契約當事人地位為標的之契約，亦即
依法律行為所生之概括承受，而將由契約關係所發生之債權、債
務及其他附隨的權利義務關係一併移轉。又契約承擔，因當事人
將其本於契約所生法律上之地位概括移轉於承擔人，故須由原契
約當事人與承擔人三方面同意為之。如由讓與人與承擔人訂立承
擔契約，則須他方當事人之同意，始生效力。蓋承擔契約發生效
力後，讓與人即脫離原有契約關係，契約之法律上地位即由他方
當事人及承擔人繼續維持，故須經他方當事人參與，或得其同意
始發生效力。再法人之前身與嗣後成立之法人、合併後消滅法人
與存續法人與組織變更前與組織變更後之法人，因具有法人同一
性，始當然概括承受權利義務。若原法人仍繼續存在，而與他法
人集資另成立新法人；或取得權利且承諾成立法人之前身（投標
組合），並未自行集資成立法人，而另邀他法人成立新法人，該
新法人與出資成立之法人間均為個別之權利義務主體，自無從概
括承受彼此之權利義務。上訴人與投標組合既為不同之法人，即
無從概括承受投標組合之權利義務。上訴人欲承受投標組合與被
上訴人間之權利義務，應訂立契約且有一定之移轉行為，並通知
被上訴人，經被上訴人表示同意後，始屬合法之契約承擔。投標
組合將契約當事人變更為上訴人，係屬投標組合與上訴人訂立承
擔契約，而該項承擔並未經被上訴人同意，對於被上訴人自不生
效力，上訴人不得對被上訴人主張解除契約，請求債務不履行之
損害賠償。至上訴人九十年六月八日（九○）達彰字第○○二五
號函，僅係提出環境影響說明書及表明原開發單位名稱由「達和
焚化廠投標組合」變更為「達和彰北環保股份有限公司」，並未
為投標組合與被上訴人間之權利義務由其承擔，請求被上訴人同
意之意思表示，被上訴人之回函亦無此項意思表示；訴外人中華
顧問工程司之函等件，亦不足證明被上訴人知悉上訴人之發起人
不符約定及被上訴人同意投標組合變更發起人及由上訴人承擔契
約之事實，自難為有利上訴人之認定。又上訴人並非投標組合依
招標文件及股東協議書所成立之興建營運公司，無從當然概括繼
受投標組合之權利義務，其復未依契約承擔之方式受讓投標組合
之權利義務，則被上訴人依約行事，即難認有違反誠信原則或行
使權利違反公共利益，以損害上訴人為主要目的之情事。再投標
組合違反招標文件規定，且上訴人不得對被上訴人主張任何權利
，被上訴人對其自無故意或過失侵權行為可言。故上訴人依債務
不履行契約解除及侵權行為之法律關係，請求上訴人給付五億零
五百萬元，及加付法定遲延利息，為無理由，不應准許。爰廢棄
第一審所為上訴人勝訴部分之判決，改判駁回上訴人在第一審之
訴；及維持第一審所為上訴人敗訴部分之判決，駁回其附帶上訴
，及駁回其擴張之訴。查民法上之債權契約，僅存於特定之債權
人與債務人之間，除法律另有規定外，並無拘束第三人之效力，
第三人亦不得據之主張權利。又侵權行為所發生之損害賠償請求
權，以有故意或過失不法侵害他人權利為其成立要件。上訴人並
未繼受投標組合與被上訴人間之契約；被上訴人並未侵害上訴人
之權利，為原審合法確定之事實，則上訴人自無從依債務不履行
契約解除或侵權行為之法律關係為本件之請求。原審為上訴人敗
訴之判決，經核尚無違誤。至原判決贅列之其他理由，無論當否
，要與裁判結果不生影響。上訴論旨，指摘原判決違背法令，求
予廢棄，非有理由。
據上論結，本件上訴為無理由。依民事訴訟法第四百八十一條、
第四百四十九條第一項、第七十八條，判決如主文。
中    華    民    國  九十九  年    八    月  二十六  日
                      最高法院民事第六庭
                          審判長法官  劉  福  來
                                法官  陳  國  禎
                                法官  陳  重  瑜
                                法官  吳  麗  女
                                法官  簡  清  忠
本件正本證明與原本無異
                                      書  記  官
中    華    民    國  九十九  年    九    月    七    日
                                                    ｄ

司法院資訊處製作；財團法人民間司法改革基金會備份。
